高雄高等行政法院簡易判決　　　　　　　　　　　　　九十二年度簡字第三四三號
　　原　　　告　甲○○
　　訴訟代理人　丁○○
　　被　　　告　高雄市稅捐稽徵處
　　代　表　人　乙○○　處長
　　訴訟代理人　丙○○
右當事人間因地價稅事件，原告不服高雄市政府中華民國九十二年八月十一日高市府
法一字第０九二００四三一三七號訴願決定，提起行政訴訟。本院判決如左：
    主  文
原告之訴駁回。
訴訟費用由原告負擔。
    事實及理由
一、緣原告於民國（下同）九十一年八月五日取得高雄市○○區○○段三十六地號及
    七十六地號等二筆土地所有權，其未於九十一年十一月一日地價稅開徵四十日前
    向被告所屬鹽埕分處申請按自用住宅稅率課徵地價稅，而遲至九十二年一月三十
    日始行提出，被告乃按一般稅率課徵原告所有上開二筆土地之九十一年地價稅計
    新臺幣（下同）二九、四八六元。原告不服，申請復查，未獲變更，提起訴願，
    亦遭決定駁回，遂提起本件行政訴訟。
二、原告起訴主張略謂：（一）按土地稅法第三條規定可知，土地於一年之中分屬不
    同之兩人所有，則此兩人皆為土地所有權人，應由此不同之兩人按其持有土地之
    期間長短負地價稅之繳納，如此方符合「實質課稅原則」，土地稅法施行細則第
    二十條規定，明顯擴大土地稅法第三條之解釋，原告於九十一年八月五日取得該
    系爭土地，自九十一年八月五日起才為土地所有權人，該日之前並非土地所有權
    人，土地稅法施行細則第二十條之規定將九十一年八月五日之前土地前所有權人
    應負擔之地價稅移轉為土地後所有權人負擔，且亦變更稅賦之適用稅率，即將前
    所有權人原適用之較低的自用住宅稅率變更為後所有權人適用之一般稅率，此結
    果明顯與土地稅法第三條之立法目的抵觸；依憲法第十九條規定可知，尚無依法
    律之施行細則納稅之義務之規定，又依中央法規標準法第三條及第十一條規定可
    知，由於土地稅法施行細則第二十條之規定變更土地稅法第三條規定之納稅義務
    人及稅賦之金額，造成於土地持有之一年度之中，免除土地前所有權人之稅賦而
    加重後土地所有權人之稅賦。（二）同屬財產稅之房屋稅並無前述類似土地稅法
    施行細則第二十條之不合理的規定，依房屋稅條例第四條規定、台北市房屋稅徵
    收細則第十四條規定及高雄市房屋稅徵收自治條例第九條規定可知，由此更知土
    地稅法施行細則第二十條規定與土地稅法牴觸，故請將原處分及訴願決定撤銷云
    云。被告則以：（一）依土地稅法第九條、第十六條、第十七條第一項、第四十
    條、第四十一條、同法施行細則第二十條及財政部八十九年七月十二日台財稅第
    八九０四五四八四八號函釋可知，原告於九十一年八月五日取得高雄市○○區○
    ○段三十六、七十六地號等二筆土地之所有權，其係於納稅義務基準日（同年八
    月三十一日）前取得該系爭土地，且為納稅義務基準日土地登記簿所載之所有權
    人，依前開土地稅法施行細則第二十條規定，為九十一年地價稅之納稅義務人，
    應無爭議。又依土地稅法第四十一條規定，原告應於九十一年十一月一日地價稅
    開徵日四十日前即九十一年九月二十二日前向被告所屬鹽埕分處申請按自用住宅
    用地稅率核課九十一年地價稅，方能按自用住宅用地稅率計徵地價稅，惟原告遲
    至九十二年一月三十日始行提出，被告乃按一般用地稅率核課九十一年地價稅二
    九、四八六元，與法並無不合。（二）經查本案系爭兩筆土地，原告於九十一年
    八月五日取得所有權，此有土地所有權狀及土地卡影本等附卷為憑，即為前揭土
    地稅法第四十條、第四十一條及同法施行細則第二十條規定之納稅義務人無誤。
    又依前揭財政部八十九年七月十二日台財稅第八九０四五四八四八號函釋，原核
    定按自用住宅用地稅率課徵地價稅之土地，於納稅義務基準日前移轉，如買受人
    取得後，未依規定申請按自用住宅用地稅率課徵者，不宜按買賣雙方持有土地月
    份分別適用不同稅率計課地價稅。基此原告訴稱於九十一年八月五日其取得所有
    權之前之地價稅不應責由其負擔乙節，核與前揭法令未合，自不足採。再按土地
    稅法第九條規定，有關自用住宅之認定乃以土地所有權人個人之個案條件為應否
    准許之審查範圍，自無所謂前土地所有權人持有土地期間該土地為自用住宅，現
    土地所有權人即當然承受適用自用住宅之條件。故原告如欲適用自用住宅優惠稅
    率核課系爭土地地價稅，依土地稅法第四十一條規定，即須於地價稅開徵四十日
    前提出申請，方得適用自用住宅優惠稅率。故原告訴稱本案被告擅將前所有權人
    原適用之較低的自用住宅用地稅率變更為後所有權人適用之一般稅率乙節，顯不
    諳稅法之規定，所稱自不足採。綜上所述，本案系爭土地被告依首揭稅法規定，
    按一般用地稅率核課九十一年地價稅二九、四八六元，認事用法並無違誤，原告
    之訴為無理由，請依法予以駁回等語置辯。
三、按「地價稅由直轄市或縣（市）主管稽徵機關按照地政機關編送之地價歸戶冊及
    地籍異動通知資料核定，每年徵收一次，必要時得分二期徵收；其開徵日期，由
    省（市）政府定之。」、「依第十七條及第十八條規定，得適用特別稅率之用地
    ，土地所有權人應於每年（期）地價稅開徵四十日前提出申請，逾期申請者，自
    申請之次年期開始適用。前已核定而用途未變更者，以後免再申請。」、「地價
    稅依本法第四十條之規定，每年一次徵收者，以八月三十一日為納稅義務基準日
    ；每年分二期徵收者，上期以二月二十八日（閏年為二月二十九日），下期以八
    月三十一日為納稅義務基準日。各年（期）地價稅以納稅義務基準日土地登記簿
    所載之所有權人或典權人為納稅義務人。」分別為行為時土地稅法第四十條、第
    四十一條第一項及同法施行細則第二十條第一項所明定。又「得適用特別稅率之
    用地及各種減免稅地之申請期限，依土地稅法第四十一條及土地稅減免規則第二
    十四條規定，應於地價稅開徵四十日前提出申請，至於其用地是否符合特別稅率
    及減免之要件，亦應以上開申請期限截止日（十月七日）為審核之基準日。」、
    「有關原核定按自用住宅用地稅率課徵地價稅之土地，於納稅義務基準日前移轉
    ，如買受人取得後，未依規定申請按自用住宅用地稅率課徵者，貴局建議按買賣
    雙方持有土地月份分段適用不同稅率計課當年期地價稅乙案，尚不宜採行，請查
    照。」亦分別經財政部八十一年三月二十日台財稅第八一０七六三四一八號函及
    八十九年七月十二日台財稅第八九０四五四八四八號函釋明確在案。
四、經查，本件原告於九十一年八月五日取得高雄市○○區○○段三十六地號及七十
    六地號等二筆土地所有權，其未於九十一年十一月一日地價稅開徵四十日前即九
    十一年九月二十二日前向被告所屬鹽埕分處申請按自用住宅稅率課徵地價稅，而
    原告為該納稅基準日土地登記簿所載之所有權人，卻遲至九十二年一月三十日始
    行提出申請，被告乃按一般稅率課徵原告所有上開二筆土地之九十一年地價稅計
    二九、四八六元等情，為雙方所不爭，並有原告九十二年一月三十日申請書、被
    告所屬鹽埕分處九十二年三月十日高市稽鹽財字第０九二０００二三七八號函（
    以上皆為影本）及九十一年地價稅單附於原處分卷可稽，洵堪信實。
五、原告雖仍執前詞以為爭執，惟查，地價稅係向土地所有權人課徵，以所有權之歸
    屬為考量，而原告於九十一年八月五日取得高雄市○○區○○段三十六地號及七
    十六地號等二筆土地所有權，觀諸行為時土地稅法第四十一條及同法施行細則第
    二十條第一項規定，在解釋上應係指同一土地所有權人，依土地稅法第十七條及
    第十八條規定，得適用特別稅率之用地於地價稅開徵四十日前提出申請後經核定
    而用途未變更者，以後免再申請而言，並不包括土地所有權於地價稅納稅義務基
    準日前移轉後之土地所有權人在內。次查，原告係於納稅義務基準日九十一年八
    月三十一日前取得該系爭土地之所有權，依上開說明，應係九十一年度地價稅之
    納稅義務人，而原告應依土地稅法第四十一條規定於九十一年十一月一日地價稅
    開徵日四十日前，申請按自用住宅計徵九十一年度之地價稅，方能按自用住宅稅
    率計徵地價稅。雖土地稅法第四十條僅係規定地價稅應向地主在持有時間所課徵
    之經常性財產稅，卻未規定前地主得適用自用住宅稅率，當然由後地主繼續承受
    。因之，原告欲承受前地主之自用住宅稅率，仍須依土地稅法第四十一條規定於
    地價稅開徵日前，申請按自用住宅稅率計徵，方得承受前地主之自用住宅稅率之
    優惠。末查，憲法第十九條規定，人民有依法律納稅之義務，係指人民僅依法律
    所定之納稅主體、稅目、稅率、納稅方法及租稅減免等項目而負繳納義務或享受
    減免繳納之優惠，舉凡應以法律明定之租稅項目，自不得以命令作不同之規定，
    否則即屬違反租稅法律主義，業經司法院釋字第二一七號及第二一０號著有解釋
    。有關人民自由權利之限制應以法律定之且不得逾越必要之程度，憲法第二十三
    條定有明文。但法律之內容不能鉅細靡遺，立法機關自得授權行政機關發布命令
    為補充規定。如法律之授權涉及限制人民自由權利者，其授權之目的、範圍及內
    容符合具體明確之條件時，亦為憲法之所許。若法律僅概括授權行政機關訂定施
    行細則者，該管行政機關於符合立法意旨且未逾越母法規定之限度內，自亦得就
    執行法律有關之細節性、技術性之事項以施行細則定之，惟其內容不能牴觸母法
    或對人民之自由權利增加法律所無之限制，行政機關在施行細則之外，為執行法
    律依職權發布之命令，尤應遵守上述原則，司法院釋字第二六八號、第二七四號
    、第三一三號、第三六０號及第三六七號解釋（詳理由書）分別闡釋甚明。觀之
    土地稅法施行細則係由行政院依據土地稅法第五十八條規定所授權發布之命令，
    而土地稅法施行細則第二十條第一項規定，乃屬執行法律之細節性、技術性之事
    項，並未對人民之自由權利增加法律所無之限制，揆諸上開說明，尚難認其於法
    有違。從而，原告前揭指稱，容屬有誤，難予酌採。
六、綜上所述，被告按一般稅率課徵原告所有坐落高雄市○○區○○段三十六地號及
    七十六地號等二筆土地之九十一年地價稅共計二九、四八六元，並無違誤，復查
    及訴願決定遞予維持，亦無不合。原告之訴為無理由，應予駁回，並不經言詞辯
    論為之。
據上論結，本件原告之訴為無理由，爰依行政訴訟法第二百三十三條第一項、第二百
三十六條、第一百九十五條第一項後段、第九十八條第三項前段，判決如主文。
中　　　華　　　民　　　國    九十三　　年　  　一　　　月　　  十九　　日
                              高雄高等行政法院第二庭
                                          法      官  林勇奮
右為正本係照原本作成。
如不服本判決，應於送達後二十日內，向本院提出上訴狀並表明上訴理由，如於本判
決宣示後送達前提起上訴者，應於判決送達後二十日內補提上訴理由書（須按他造當
事人人數附繕本）。提起上訴應預繳送達用雙掛號郵票七份（每份三十四元）。
中　　　華　　　民　　　國    九十三　　年　  　一　　　月　　  十九　　日
                                          法院書記官  黃玉幸
附註：
行政訴訟法第二百三十五條（第一項、第二項）：
對於適用簡易程序之裁判提起上訴或抗告，須經最高行政法院之許可。
前項許可，以訴訟事件所涉及之法律見解具有原則性者為限。
